臺灣高等法院高雄分院刑事判決　　　　　　　　　　九十二年度勞安上訴字第三號
　　上　訴　人　台灣高雄地方法院檢察署檢察官
　　被　　　告　乙○○
　　選任辯護人　張清富律師
　　　　　　　　蘇新竹律師
右上訴人因被告業務過失致死等案件，不服臺灣高雄地方法院九十二年度簡上字第三
○五號中華民國九十二年九月二十四日第一審判決（聲請簡易判決處刑案號：臺灣高
雄地方法院檢察署九十二年度偵字第一三八四號），提起上訴，本院判決如左：
      主  文
上訴駁回。
      理  由
一、本件聲請簡易判決處刑意旨略以：被告乙○○係設於高雄市前鎮區○○○街一九
    三巷二十號五樓聯豐裝卸有限公司（下稱聯豐公司）之負責人，綜攬聯豐公司之
    安全衛生等業務，為從事業務之人，雇用翁江龍及黃英輝、顏景賢、柯悅裕等人
    為吊掛作業手，負責將貨物吊掛於起重機吊桿。乙○○雇用勞工翁江龍從事船艙
    貨物裝卸，對於防止裝卸、搬運等之虞之作業場所等作業中所引起之危害，及防
    止有墜落、崩塌等之虞之作業場所應有符合標準之必要安全衛生設備，於固定式
    起重機作業時，應禁止工作人員進入吊舉物下方，且於勞工就業場所，為保護勞
    工健康及安全設備應妥為規劃並採取必要之措施，應注意而不注意，且無不能注
    意之情形下，竟疏未注意，於所屬勞工操作船舶所有固定式起重機，從事鋼胚吊
    掛卸載時，竟違反前開規定，又未嚴格要求作業勞工不得進入吊舉物下方，致翁
    江龍於民國九十一年五月十二日下午六時四十五分許，在高雄港第三十四號碼頭
    莎莉塔號輪船第七號船艙，與柯悅裕同組，及另組黃英輝、顏景賢分批將鋼胚吊
    掛於船舶吊桿，以便指揮手金榮輝指揮吊桿手洪世，以船舶起重機將鋼胚自船艙
    吊掛卸載至碼頭，於上批鋼胚尚未完全吊離艙口時，翁江龍即搶先進入位於吊舉
    鋼胚下方之作業區，不慎遭吊舉鋼胚夾帶之枕木掉落擊中，當場受有左頂部近顳
    部十×四公分併三×三公分撕裂傷、左上瞼二×二公分瘀傷、正中下頷部四×三
    公分擦傷併血腫之傷害，經送醫急救後，延至九十一年五月十五日上午六時宣告
    不治死亡等語，因認被告涉犯刑法第二百七十六條第二項業務過失致死罪及違反
    勞工安全衛生法第五條第一項第四、五款規定，致發生同法第二十八條第二項第
    一款之職業災害，應依該法第三十一條第一項處斷云云。
二、公訴人認被告涉有前揭犯行，係以：(一)被害人翁江龍確因前揭工作，被掉落之枕
    木擊中腦部而死亡，業經臺灣屏東地方法院檢察署檢察官督同法醫師相驗明確，
    有該署九十一年度相字第三０八號鑑定驗斷書、相驗屍體證明書、勘驗筆錄各一
    份及照片數張在卷可考，(二)復有證人王瑞琦、金榮輝、洪世、黃英輝、顧景賢、
    柯悅裕於警、偵訊之證述可參。(三)又雇主於固定式起重機作業時，應禁止人員進
    入吊舉物下方；雇主對於防止裝卸、搬運等之虞之作業場所等作業中所引起之危
    害，及防止有墜落、崩塌等之虞之作業場所應有符合標準之必要安全衛生設備。
    雇主對於勞工就業場所之通道、地板、階梯或通風、採光、照明、保甲、防濕、
    休息、避難、急救、醫療及其他為保護勞工健康及安全設備應妥善規劃，並採取
    必要之措施，此有起重升降機具安全規則第十七條第一項、勞工安全衛生法第五
    條第一項、第二項分別定有明文。被告為聯豐公司負責人為其所自承，對於勞工
    工作時不得進入起重機吊舉物下方之安全規定，自應知悉並貫徹執行，非形式上
    頒佈安全須知，口頭加以說明即可卸免雇主保護勞工安全衛生之責任，且對於勞
    工工作上所遭受之危險，應妥善規劃必要之安全措施，不容以工作方便之考量，
    置勞工安全於不顧。而被害人在前述時地吊卸鋼胚時，於鋼胚未吊離艙口時，即
    進入作業區從事下一批鋼胚裝吊工作，業據證人柯悅裕於警訊時證述在卷，且案
    發之莎莉塔輪船第七號船艙工作場所，並無何保護勞工安全之具體措施，亦有相
    片六幀附於相驗卷可稽，上訴人違反勞工安全衛生法第五條第一項之規定，致發
    生被害人死亡災害，顯未盡雇主保護勞工之義務，且被告之過失行為，與被害人
    之死亡間存有相當因果關係。又本件經高雄市政府勞工局勞工檢查所（以下簡稱
    勞檢所）調查亦認被告犯有上開犯行，有該局函所附之職業災害檢查報告書乙份
    附卷可稽為之論據。
三、按對於簡易判決之上訴，管轄第二審之地方法院合議庭依通常程序審理後認案件
    有刑事訴訟法第四百五十二條所指之情形，應撤銷原判決，逕依通常程序為第一
    審判決，此為法院辦理刑事訴訟簡易程序案件應行注意事項第十四點所明定。本
    件經原審法院簡易庭逕以簡易判決處刑後，被告不服提起上訴，原審法院合議庭
    審理後認為應為被告無罪之判決，係刑事訴訟法第四百五十二條所定之同法第四
    百五十一條之一第四項但書第三款之情形，參照前揭注意事項之規定，逕依通常
    程序為第一審判決，是當事人不服本件判決，自得依刑事訴訟法之規定提起上訴
    ，先予說明。
四、訊之被告堅決否認有公訴人所指犯行，辯稱：(一)裝卸作業係以船上吊運裝置自艙
    內直接吊運鋼胚至岸上，是艙口自無可能以設置安全護網之方式以防止物品掉落
    ，否則艙口設置防護措施即無法進行裝卸作業，唯一可行方式係命艙內作業人員
    退至艙邊依賴艙口甲板保護，此為聯豐公司標準作業程序，況貨運裝卸相關設備
    係安裝在貨船上，聯豐公司人員僅係利用該設備進行裝卸作業，且此作業程序行
    之有年，勞工安全檢查所經常定期安檢結果亦均符合安全規定。(二)公訴人以勞工
    安全衛生法第五條第一項第四款之規定，認被告有設置義務而未設置係有過失，
    然同法第五條第三項明定必要之設備及措施等標準，由中央主管機關定之，其中
    主管機關就碼頭裝卸部分，頒有「碼頭裝卸安全衛生設施標準」，其中第四十條
    規定：「船方應提供適當設備，以預防船上起重機之吊桿、絞盤於調升貨物過程
    中意外掉落... 」等語，益見防止掉落之設備應由船方設置而非由聯豐公司設置
    ，況且聯豐公司製作發給員工之「碼頭裝卸安全衛生工作守則」亦載明工作人員
    於吊運物吊離現場前，不得進入下方工作場所，並分層安排適當監督人員以為工
    安維護，公訴人認被告未設置必要設施及禁止工作人員進入吊運物下方等均與卷
    證不符。(三)依證人柯悅裕於警訊所述，工作人員並未因清除目的而將枕木放置於
    鋼胚上，勞檢所報告論據與事實不符。此外勞檢所調查報告之製作人林宜賦專業
    性顯然不足，對於碼頭裝卸實務及基本法規尚有不知，如何能為正確判斷責任歸
    屬，又到庭證述調查報告非其一人意見作成，尚參雜其他未至現場調查之人員意
    見，況該報告顯未依檢查要點處理，係閉門造車、土法煉鋼之粗劣報告，又以證
    人林宜賦到庭證稱「既然發生災害，我們會認為一定有問題」、「該（勞工安全
    ）法令本來就課以雇主要負比較大的責任」等語，顯見該調查報告並非依專業判
    斷所為。再經辯護人質疑設置防護網之疑問時，林宜賦改稱「不見得要設置安全
    網，沒有強制規定」、「將物品綁好再吊，或者是設置安全網，我們都沒有意見
    」、「（假設雇主確實有嚴格要求勞工不得進入作業區下方的話，是否就可以認
    為有做到安全設施？）算是有安全措施... 」當場否決原報告結果，足認該調查
    報告之製作人員專業性、實務經驗、調查經過、報告製作經過及調查報告立場，
    均非公正客觀，不應為論罪依據。(四)聯豐公司以相同作業方式吊運鋼胚行之有年
    ，從未發生意外，原因在於公司訂立良善安全規則，並申令員工遵守，並安排現
    場監督人員，本件公訴人未追究現場參與作業、指揮人員過失之責，反追究被告
    即負責人之過失責任，係倒果為因、自相矛盾。(五)聯豐公司所屬裝卸人員，對船
    艙內枕木不負清運之責，亦無人將枕木放置於鋼胚上吊運出艙之情形，業經王瑞
    琦、顧景賢、柯悅裕等證述在卷，又艙內枕木重達數十公斤，裝卸公司承攬範圍
    僅含鋼胚吊運，枕木吊運出艙並非契約範圍，亦無報酬，是由船方另行清除，勞
    檢所調查報告及公訴人認定當時係因吊掛人員將枕木放置於鋼胚上，未依安全程
    序處理致生掉落意外，與證人所述不符，而證人柯悅裕、金榮輝、洪世、顏邦正
    固於勞檢所訪談時供稱鋼胚上留有枕木云云，然勞檢所之訪談紀錄係審判外之陳
    述，並無證據能力，且與證人於法院證述情節不符，證人金榮輝、洪世、顏邦正
    案發時作業位置根本無法看到現場，其於勞檢所訪談稱當時鋼胚上留有枕木云云
    ，尤屬無稽。本件係因被害人翁江龍判斷錯誤過早進入次批作業，已違反聯豐公
    司作業規定，自不能以此認定被告應負過失致死之責等語。
五、按犯罪事實應依證據認定之，無證據不得認定犯罪事實；又不能證明被告犯罪者
    ，應諭知無罪之判決；刑事訴訟法第一百五十四條第二項、第三百零一條第一項
    分別定有明文。又事實之認定，應憑證據，如未能發現相當證據，或證據不足以
    證明，自不能以推測或擬制之方法，為裁判之基礎（最高法院四十年台上字第八
    六號判例參照）。而所謂證據，係指足以證明被告確有犯罪行為之積極證據而言
    ，該項證據須適於為被告犯罪之證明者，始得採為斷罪之資料（參照最高法院六
    十九年台上字第四九一三號判例）。認定不利於被告之事實，須依積極證據，苟
    積極證據不足為不利於被告事實之認定時，即應為有利於被告之認定，更不必有
    何有利之證據，最高法院亦著有三十年上字第八一六號判例可資參照。
六、經查：
    (一)勞工安全衛生法第五條第一項第四、五款規定：「雇主對於防止裝卸搬運等作
      業中引起之危害；防止有墜落、崩塌之虞之作業場所引起之危害應有符合標準
      之必要安全衛生設備」。又同條第三項規定「前二項之設備及措施等標準由中
      央主管機關定之。」準此，勞工安全衛生法第三十一條規定違反同法第五條第
      一項之規定致發生第二十八條第二項第一款之職業災害（即發生死亡災害）之
      處罰規定，係以雇主是否遵守而設置符合中央主管機關所定防止裝卸搬運等作
      業中引起之危害及防止有墜落、崩塌之虞之作業場所引起之危害之必要安全衛
      生設備及措施而定，並非任由想像雇主所設置之安全衛生設備是否達「必要」
      之程度，合先敘明。
    (二)本件公訴人係認定被告違反起重升降機具安全規則第十七條第一項「雇主於固
      定式起重機作業時，應禁止人員進入吊舉物下方」而認定被告違反勞工安全衛
      生法第五條第一項之規定，然查：起重升降機具安全規則第二條第一款明訂
      「固定式起重機：係指在特定場所使用動力將貨物吊升並將其作水平搬運為目
      的之機械裝置」，本件公訴人並未提出證據供認定本件船艙吊運工具係固定式
      起重機，其所引用之安全規則是否適用本案即有疑問，而被告所經營之聯豐公
      司係從事商港區船舶貨物裝卸承攬業，此有職業災害檢查報告書在91發查5306
      號卷第四頁及第六頁之記載可稽，而主管機關業已依據勞工安全衛生法第五條
      第三項之規定訂立「碼頭裝卸安全衛生設施標準」，其中第四十六條亦明定「
      雇主使勞工在底艙或甲板間從事裝卸作業時，應禁止勞工進入吊舉物下方，及
      其他有發生危害之虞之處所」，是公訴人應係認被告未禁止人員進入吊舉物下
      方而違反勞工安全衛生法第五條第一項之規定。然證人王瑞琦（聯豐公司負
      責勞工安全管理員）、顧景賢（與被害人同組之吊掛工人）、柯悅裕、（與被
      害同組之吊掛工人）、金榮輝（吊掛工人）、洪世（吊掛工人）、顏邦正（吊
      掛工人）均到庭證稱聯豐公司每次開工前都會集合工人安全講習，每二、三個
      月會開一次宣導會議，禁止人員在吊掛作業進行中進入吊掛物下方，在鋼胚調
      離艙口前，不得進行次一作業，如果違反規定，會遭懲處，也規定鋼胚上沒有
      枕木時才可以吊運（見原審法院九十二年七月二十四日訊問筆錄、九十二年八
      月十三日訊問筆錄），而聲請判決處刑書第三頁第六行亦記載「形式上頒佈安
      全須知，口頭加以說明」等語，應亦認被告係訂有安全規則禁止人員進入吊舉
      物下方，準此，被告既有訂立安全守則，且於每次吊掛工作進行前進行安全講
      習，禁止人員進入吊舉物下方，則被告即已遵守上揭「碼頭裝卸安全衛生設施
      標準」四十六條之規定而符合勞工安全衛生法第五條第一項、第三項之規定，
      至於聲請判決處刑書第三頁第七行所述「應妥善規劃必要之安全措施，不容以
      工作方便之考量，置勞工安全於不顧」等語，並非出自前揭勞工安全衛生法第
      五條第一項、第三項及碼頭裝卸安全衛生設施標準之規定，應屬於前述之任意
      想像雇主所設置之安全衛生設備是否達「必要」程度之論述，自不足採。至
      勞檢所職業災害檢查報告書第十一頁記載被告違反主管機關依據勞工安全衛生
      法第五條所制訂之勞工安全衛生設施規則第二百三十八條「雇主對於工作場所
      有物體飛落之虞者，應設置防止物體飛落之設備，並供給安全帽等防護具，使
      勞工戴用」之規定，然該規則第二條又規定「本規則為一般勞工工作場所安全
      衛生設備、措施之最低標準。」，是上開勞工安全衛生設施規則第二百三十八
      條之規定係最低標準，而依碼頭裝卸安全衛生設施標準第四十條前段規定「船
      方應提供適當設備，以預防船上起重機隻吊桿、絞盤於吊升貨物過程中意外掉
      落」可知防止物體掉落之設備應由船方提供，且被告從事之碼頭裝卸作業，係
      利用貨船或碼頭之吊運設備以裝卸貨物，並非自己提供裝卸設備之行業，是否
      能於每艘船進行裝卸作業時設置防止物體飛落之設備，尚有疑問，況被告從事
      之碼頭裝卸係自貨船艙底將鋼胚吊運至碼頭，係由下往上再水平移動之吊運方
      式，依常情判斷，如何能設置防護網？此由證人林宜賦到庭亦證稱在船艙作業
      設置防護網是不可能，但是在一般作業中這是一種選擇方式等語（見原審法院
      九十二年七月二十四日訊問筆錄）益得其徵。準此，依據被告從事之碼頭裝卸
      吊運鋼胚之方式及碼頭裝卸安全衛生設施標準第四十條前段之規定、前揭管理
      人員及吊掛工人之證述，被告既已訂立安全守則，且於每次吊掛工作進行前進
      行安全講習，禁止人員進入吊舉物下方，則依公訴人所提出及本院卷內之證據
      資料，尚難認定被告有違反前揭勞工安全衛生設施規則第二百三十八條及勞工
      安全衛生法第五條第一項之情形。
    (三)至於證人柯悅裕、金榮輝、洪世、顏邦正於勞檢所訪談紀錄稱鋼胚上留有枕木
      云云，與其嗣後於原審法院證述不同（見原審法院九十二年八月十三日訊問筆
      錄），且公訴人並未提出證據供法院認定何者較為可信，況且上揭事項係屬於
      現場管理指揮監督範圍，被告係聯豐公司負責人，並非本案在場實際監督指揮
      之人（依高雄市政府勞工局勞工檢查所函送之職業災害檢查報告書所載第七部
      分之災害原因分析，亦載明其基本原因係指揮監督人員未落實監督吊掛人員依
      該公司安全衛生工作手則實施作業，見九十一年度發查字第五三○六號偵查卷
      第十頁），公訴人就此亦未提出證據證明被告有管理疏忽或未盡管理之事實，
      而公訴人所提出之證據不足認定被告未設置必要之安全衛生設備，已如前述，
      是參酌被告有訂立安全守則，且於每次吊掛工作進行前進行安全講習，而依勞
      檢所職業災害檢查報告書第二頁所載被告亦有設置勞工安全衛生業務主管，並
      訂定裝卸管理員安全守則、徒手工人（吊掛手）安全守則、已實施勞工安全衛
      生教育訓練、訂有碼頭裝卸作業自動檢查檢點紀錄表、機具庫車機作業前檢點
      及作業紀錄表、工具申請、損缺及自動檢查紀錄表，有實施勞工健康檢查等行
      為，再依公訴人所認定被害人翁江龍於鋼胚尚未完全吊離艙口時即搶先進入吊
      舉物下方之作業區內致死亡之事實，係被害人因疏未注意違反聯豐公司規定所
      致，則被告就本件被害人死亡事件有何應注意而未注意之情形，依卷內證據尚
      難加以認定。
    (四)綜合以上，依卷內證據不能證明本件被告有違反勞工安全衛生法第五條第一項
      規定及業務過失致死之犯行，自屬不能證明被告犯罪。
七、原審因而為被告乙○○無罪之判決，核無不合。檢察官上訴意旨，仍執前詞，指
    摘原判決不當，為無理由，應予駁回。
據上論結，應依刑事訴訟法第三百六十八條，判決如主文。
本案經檢察官方娜蓉到庭執行職務。
中      華      民      國    九十三    年      一      月      八      日
                              臺灣高等法院高雄分院刑事第九庭
                                  審判長法官  張明松
                                        法官  張盛喜
                                        法官  任森銓
右正本證明與原本無異。
如不服本判決應於收受本判決後十日內向本院提出上訴書狀，其未述上訴理由者，
並得於提起上訴後十日內向本院補提理由書狀（均須按他造當事人之人數附繕本)「
切勿逕送上級法院」。
                              書記官  蘇恒仁
中      華      民      國    九十三    年      一      月      八      日
